【裁判字號】    89,訴,5599
【裁判日期】    900426
【裁判案由】    履行契約
【裁判全文】
臺灣臺北地方法院民事判決  八十九年度訴字第五五九九號
    原      告  行政院國軍退除役官兵輔導委員會台北鐵工廠
    法定代理人  沈景鵬
    訴訟代理人  陳清進  律師
                高碧卿  律師
    被      告  福盛機械有限公司  設台北縣新店市○○路十三號四樓
    法定代理人  馮樹永        .
右當事人間履行契約事件，本院判決如左：
    主      文
被告應給付原告新台幣貳佰零捌萬玖仟玖佰伍拾捌及自民國八十九年十一月十五日起
至清償日止，按週年利率百分之五計算之利息。
原告其餘之訴駁回。
訴訟費用由被告負擔三分之二，餘由原告負擔。
本判決於原告以新台幣柒拾萬元供擔保後，得假執行。
原告其餘假執行之聲請駁回。
    事      實
甲、原告方面：
  一、聲明：
    (一)被告應付原告新台幣（下同）參佰肆拾捌萬伍仟陸佰捌拾肆元，及自支付命令
      送達翌日起至清償日止，按週年利率百分之五計算之利息。
    (二)訴訟費用由被告負擔。
    (三)願供擔保，請准宣告假執行。
  二、陳述：
    (一)本件原告之法定理人業由「舒繕緯」變更為「沈景鵬」，此有行政院國軍退除
      役官兵輔導委員會九十年一月三十日（九十）輔人字第００九０六號函可稽，
      為此依民事訴訟法第一百七十五條及第一百七十六條之規定，聲明承受訴訟。
    (二)緣原告於民國（下同）八十九年一月十四日與被告簽訂「水警局保修件採購合
      約」，合約總價額三千百百四十二萬七千元，依雙方合約規定交貨期應為八十
      九年三月二十七日，惟被告延至八十九年五月十九日始交貨，共逾期五十三天
      ，依雙方「訂購物品合約」附件之「補充說明」第二條規定：「本採購案有關
      履約管理、驗收、權利責任、付款辦法、罰則等及其他重要事項，均比照業主
      採購契約之相關規定辦理」，亦即依上開合約附件「補充說明」第二條規定，
      引用原告與業主內政部警政署水上警察局「財物採購契約」中有關履約管理、
      品管、驗收、權利責任、付款辦法、罰責等其他重要事項，做為原告與被告採
      購合約規範之一部分，而依該契約書第十二條第一款前段規定：「逾期違約金
      ，以日為單位，廠商如未依照契約規定期限完工，應按逾期日數，每日依契約
      價金總額千分之三計算逾期違約金」，足認兩造訂立本件契約時，有特別明定
      逾期違約金，每逾期一日，按契約價金總額千分之三計算逾期違約金，至於兩
      造合約條款「罰則」中規定每逾期一日，按契約總額千分之二計罰之規定，純
      係因定型之印刷條款，疏未刪除，並非兩造訂約之真正合意。
    (三)茲將原告因被告遲延給付得請求之金額說明如后：
      (1)逾期罰款部分：依兩造間合約附件，即業主水警局「財物採購契約條款」第
        十二條第一項規定：「逾期違約金，以日為單位，廠商未位照契約規定限期
        完工，應按逾期日數，每日依契約價金總額千分之三計算逾期違約金。但未
        完成履約之部分不影響其他已完成部分之使用者，得按未完成履約部分契約
        價金，每日依其千分之三計算逾期違約金。」，依上開規定，被告每逾期一
        日，應按價金總額千分之三計罰違約金，依此計算原告逾期五十三日其罰款
        為五百六十三萬二千八百九十三元（00000000X3/1000X53=0000000）。又當
        事人約定之違約金過高者，法院固得依民法第二百五十二條之規定以職權減
        至相當之數額，惟是否相當仍須依一般客觀事實、社會經濟狀況及當事人所
        受損害情形，以為酌定標準，且違約金過高，其事實應由主張違約金過高之
        一方負舉證責任，本件原告因被告逾期五十三天交貨，致原告對業主亦因逾
        期五十三天交貨，而遭逾期罰款七百一十五萬一千八百二十元，是本件原告
        之請求違約金並無過高。
      (2)關稅及開狀手續費用部分：依兩造間合約附件，即業主水警局「財物採購契
        約條款」第六條第二項規定：「廠商為進口施工：：等所生關稅、貨物稅及
        營業稅等稅捐、規費、由廠商負擔。」依上開約定，原告計代被告墊付關稅
        八萬六千零十六元、開狀手續費三萬三千六百九十五元。
      (3)原告逕行扣抵之部分：原告已就被告之履約保證金英磅三萬八千元，折合新
        台幣為一百七十八萬五千零十五元（以八十九年七月二十六日之匯率計算）
        ，及被告先前繳納之行政事務費六十八萬一千九百零五元，予以扣抵，加減
        合計後即被告尚應給付三百四十八萬五千六百八十四元，嗣屢經催討仍未獲
        清償，為此依契約之約定，請求判決如訴之聲明。
  三、證據：提出訂購物品合約及補充說明乙份、台北鐵工廠八十九年八月三日催告
      函乙份、被告公司八十九年四月六日函乙件、海巡署逾期罰款收據乙件（以上
      均為影本）為證。
乙、被告方面：被告未於言詞辯論期日到場，惟具狀陳述如后。
  一、聲明：原告之訴駁回。
  二、陳述：本件係屬聯合投標，在未與原告清算該案盈虧總帳之前，債權債務之關
      係尚無法釐清，至於本件所求償之標的，非被告應負責任。
    理      由
甲、程序方面：
  一、本件原告之法定理人原為「舒繕緯」自九十年一月十六日起變更為「沈景鵬」
      ，此有行政院國軍退除役官兵輔導委員會九十年一月三十日（九十）輔人字第
      ００九０六號函可稽，並同時聲明承受訴訟，經查核無不合，應予准許。
  二、本件被告未於言詞辯論期日到場，核無民事訴訟法第三百八十六條各款所列情
      形，爰依原告之聲請，由其一造辯論而為判決。
乙、得心證之理由：
  一、原告主張之前揭事實，已據其提出與所述相符之訂購物品合約及補充說明乙份
      、台北鐵工廠八十九年八月三日催告函乙份、被告公司八十九年四月六日函乙
      件、海巡署逾期罰款收據乙件等影本為證，且被告僅具狀表示雙方間尚有債權
      債務之關係尚未釐清，惟並未舉證以實其說，何況對於原告主張被告逾期交貨
      之事實，並未提出任何抗辯或證據以供本院調查，足認原告此部分之主張為真
      正，茲有疑義者為兩造間訂購物品合約中有關逾期未交付貨品之罰款計算方式
      為千分之二或千分之三？分述如下：
      (一)按解釋當事人之契約，應於文義上及論理上詳為推求，以當事人之事實及其
        他一切證據資料為其判斷之標準，不能拘泥字面，致失當時立約之真意，但
        契約文字業已表示當事人真意，無須別事探求者，即不得反捨契約文字而更
        為曲解，最高法院十七年上字第一一一八號判例意旨自明。
      (二)經查依原告所提出之行政府國軍退除役官兵輔導委員會台北鐵工廠八十八年
        十一月十一日請購單上備考欄固記載；「品名數量如附件依業主合約及補充
        說明」，而該補充說明第二點：本採購案履約管理、品管、驗收、權利責任
        、付款辨法、罰則等及其他重要事項，均比照業主採購契約書之相關規定（
        詳如附件─【採購契約書】，且該【採購契約書】即招標機關內政部警政署
        水上警察局與得標廠商行政院國軍退除退官兵輔導委員會台北鐵工廠所簽訂
        ，其中第十二條遲延履約第(一)點逾期違約金，以日為單位，廠商如未依照契
        約規定期限完工，應按逾期日數，每日依契約價金總額千分之三計算違約金
        ，但查依原告所提出與被告簽訂之訂購物品合約（以下簡稱系爭合約）罰則
        欄記載：「除經甲方（指原告）查明認為非人力所抗拒之災禍，并確有合法
        具體證明者外，乙方（指被告）願按本約所定之日期交貨、否則逾期一日按
        未交該單項貨品逾期數量總價之千分之二計罰，甲方並得先收罰款後清償貨
        款，如乙方據此而延期不予交貨，甲方得沒收其履約保證金及實物保證品。
        」，而該系爭合約上記載之訂約日期為八十九年一月十四日、決標日期為八
        十九年一月十一日，台北鐵工廠向被告訂購下列貨品經雙方議訂買賣條款如
        下：品名「水警局保修件採購一四六項」，然前述八十八年十一月十一日之
        請購單名稱「淡水水上警察局：：一八五主機保養料件等一四六項」，顯見
        原告與被告於八十九年一月十四日所訂約之內容是在八十八年十一月十一日
        之請購單之後，而且系爭合約中亦特別計對交貨方式、驗收方法、罰則、履
        約保證金、解約辦法、保證責任及爭執處理等事項，分別以列舉方法詳細議
        定，故原告主張因疏於注意而未將罰則每日為總價額之千分之二刪除改列為
        千分之三乙節，並未舉證以實其說，揆諸前開說明，應認為兩造有關罰則之
        約定應以每日為總價額之千分之二。
      (三)第按「私法自治」乃民事法律最高之指導原則，而「契約自由」原則乃「私
        法自治」在經濟活動規範上之具體表現。依此原則，當事人得依自由意思決
        定與何人以何種方式締結何種內容之契約，從而對契約雙方發生一定之拘束
        力，享受或負擔其法律效果。此「契約自由」原則為私法之基本原則，受到
        憲法之承認與保護，故法院亦應予以尊重，除非當契約自由原則之實質基礎
        －－「平等」未被落實，而於具體個案契約正義未能獲致實現之情形，法院
        始得介入外，原則上法院不能擅以「監護者」自居，以自己的價值判斷，變
        更契約之內容。民法第二百五十二條「約定之違約金額過高者，法院得減至
        相當之數額」之規定，既明訂於民法第二章債編總則，依照「體系解釋」之
        法律解釋方法，在判斷違約金是否過高時，除應審酌契約當事人之締約地位
        、一般客觀事實、社會經濟狀況及當事人所受損害情形外，尤其不能將「契
        約自由」原則棄之不顧，過度干預契約當事人私經濟生活之安排，以致影響
        當事人於締約當時之風險損益評估，破壞契約雙方於意思合致時之「主觀平
        衡」，甚至給予惡意違反契約者討價還價、套利之空間。總而言之，法院於
        適用民法第二百五十二條酌減違約金時，縱違約金約定之數額高於當事人所
        受之實際損害，若於契約正義無礙而非顯失公平，即不宜僅因一造當事人所
        受之損害低於違約金之數額，認兩造約定之違約金有過高之情事，而過度壓
        縮「契約自由」之空間；本件系爭合約罰則欄特別明定有違約罰則之約定，
        觀其文義，誠屬兩造合意約定懲罰性及損害賠償總額之約定，按債權人祇要
        證明有債務不履行之事實，則不必證明損害之發生及損害額之多寡，即可請
        求（參見最高法院七十七年台上二五五五號民事判決）。換言之，違約金債
        權之發生，以有債務人不履行為已足，不以債務人實際受有損害為要件，原
        告據上開契約約定，請求按每日總價額千分之二計算之違約金，計算方式如
        下：原告逾期五十三日其罰款為三百七十五萬五千二百六十二元（
        00000000X2/1000X53=0000000）。
  二、從而原告依據兩造所簽訂之系爭採購合約，請求被告給付(一)違約金三百七十五
      萬五千二百六十二元及(二)所代墊之關稅八萬六千零十六元、開狀手續費三萬三
      千六百九十五元，扣除履約保證金英磅三萬八千元折合新台幣一百七十八萬五
      千零十五元之後，尚應給付二百零八萬九千九百五十八元及自支付命令送達翌
      日（即八十九年十一月十五日）起至清償日止，按週年利率百分之五計算之利
      息，洵屬有據，應予准許，逾此範圍之請求為無理由，應併予駁回。
丙、假執行之宣告：
    原告陳明願供擔保，聲請宣告假執行，就原告勝訴部分，核與法律規定無不合，
    爰酌定相當擔保金額准許之；至原告敗訴部分，其假執行之聲請即失所依據，不
    予准許。
丁、結論：原告之訴為一部有理由，一部無理由，依民事訴訟法第三百八十五條第一
    項前段、第七十九條但書、第三百九十條第二項，判決如主文。
中      華      民      國      九十      年      四      月  二十六     日
                                            民事第四庭法      官  陳博文
右為正本係照原本作成
如對本判決上訴，須於判決送達後廿日內向本院提出上訴狀
中      華      民      國      九十      年      四      月  二十七     日
                                                       書  記  官 蔡嘉萍


司法院資訊處製作；財團法人民間司法改革基金會備份。
